最高法院刑事判決　　　　　　九十四年度台上字第五七三二號
　　上　訴　人　台灣高等法院檢察署檢察官
　　被　　　告　乙○○
　　　　　　　　甲○○
　　共　　　同
　　選任辯護人　劉興業律師
上列上訴人因被告等偽造文書等罪案件，不服台灣高等法院中華
民國九十三年十二月二十三日第二審更審判決（九十三年度上更
(一)字第三０二號；起訴案號：台灣台北地方法院檢察署八十七年
度偵字第二四七六五、二五０一四、二五三０一號，八十八年度
偵字第七七五０號），提起上訴，本院判決如下：
    主  文
上訴駁回。
    理  由
按刑事訴訟法第三百七十七條規定：上訴於第三審法院，非以判
決違背法令為理由，不得為之。是提起第三審上訴，應以原判決
違背法令為理由，係屬法定要件；如上訴理由狀並未依據卷內訴
訟資料具體指摘原判決不適用何種法則或如何適用不當，或所指
摘原判決違法情事，顯與法律規定得為第三審上訴理由之違法情
形不相適合時，均應認其上訴為違背法律上之程式，予以駁回。
本件原判決就檢察官公訴意旨略以：被告乙○○、甲○○與謝萬
結（通緝中）分別於民國八十四年二月間、八十六年七月間、八
十七年七月間，於原判決附表一所示時間，召集民間互助會，推
由謝萬結擔任會首，並與謝麗雪（已無罪判決確定）輪流在台北
市○○街三十一號前主持開標事宜，詎其等竟意圖為自己之不法
所有，基於概括犯意之聯絡，自八十四年二月十五日起會後不詳
時間起，連續於各互助會開標時，在標單上偽填競標利息，及被
冒標人之姓名（經告訴人統計出之活會會員詳如原判決附表二，
而詳細冒標日期及遭冒名之會員、標息因各會員已無記憶，乙○
○、謝麗雪、甲○○等否認犯行，無從查證），並於開標時向會
員偽稱未到之會員委託其等競標，持前開偽造標單參與競標而得
標，使不知情之會員陳添福、呂春美、林鈺凌（原名林菊）、賴
文雄、楊建興、葉共地、葉李梅、林顏素貞、陳李桂香、蔡林和
英、游幼及黃照雄及各該期活會會員不查而如數繳付會款，致生
損害於前述活會會員，總計詐得如原判決附表三所示之會款。嗣
於八十七年十一月十七日宣告停會，經陳添福、呂春美、林鈺凌
、賴文雄、楊建興、葉共地、葉李梅、林顏素貞、陳李桂香、蔡
林和英、游幼及黃照雄核對後，發現多數會員均為活會，乙○○
、甲○○、謝麗雪及謝萬結復避不見面，乃知受騙等情，因認乙
○○、甲○○涉有刑法第二百十六條、第二百二十條、第二百十
條行使偽造準私文書，及同法第三百三十九條第一項詐欺取財罪
嫌云云。經審理結果，認乙○○、甲○○之犯罪不能證明，因而
撤銷第一審之科刑判決，改判諭知乙○○、甲○○均無罪，已依
據卷內資料詳予說明。從形式上觀察，原判決並無違背法令之情
形存在。檢察官上訴意旨略稱：證人劉陳娥、林顏足、陳麗華、
賴小燕、劉黃好、楊葉清桂、黃林春蓮、黃蕭秋菊，及告訴人林
鈺凌、游幼、呂春美、葉李梅、葉共地、林顏素真分別於法務部
調查局台北市調查處（下稱台北市調查處）、偵查、第一審及原
審之陳述，若均無訛，甲○○、乙○○及謝萬結就系爭互助會，
似有參與幫忙組會、收取會款、主持或在場參與標會、向會員組
會、收取含舉家逃匿前最後一次之會款，或由乙○○提供帳戶以
供會員匯入會款，且未向會員表明何人得標，八十七年十一月十
七日故意倒會逃匿前，猶向活會之會員催繳會款。甲○○、乙○
○就八十四年二月十五日發起之互助會，是否與謝萬結共同犯罪
，非無再加審酌究明之必要。原判決未採信證人及告訴人所為不
利於甲○○、乙○○之證言，以告訴人於台北市調查處之指訴與
偵查或原審所訴不一，無證據證明甲○○、乙○○召集告訴人等
參加互助會並主持開標，於謝萬結不在家時，代收並轉交會款，
亦屬常情，自嫌速斷而難昭折服。原審未審酌證人因時間差異記
憶錯誤，致證述內容前後不一，未予詳查釐清，即摒棄不採，與
證據法則有違云云。查原判決綜合卷內全部證據資料審酌判斷，
認為告訴人或證人對於互助會召集人、主持開標者及收取互助會
款者之陳述不一，非足憑信，尚無證據證明甲○○、乙○○召集
告訴人參加並主持開標。而告訴人相互核對推算所得之活會會員
人數，無法排除死會之會員，為圖規避繳納會款而故為謊稱之情
形。且甲○○、乙○○為謝萬結之妻女，於謝萬結不在家之時，
代收轉交會款，亦屬常情。又告訴人及證人所為冒標之指證，僅
能說明謝萬結有冒標之情事，尚不足為甲○○、乙○○與之共同
冒標會款之證據。再乙○○將帳戶借予謝萬結使用，無法依卷內
證據，遽認冒標款項係交乙○○使用。認為被告甲○○、乙○○
被訴行使偽造私文書、詐欺行為，犯罪不能證明，已於理由內論
述甚詳。上訴意旨，就原判決已說明之事項或屬原審採證認事職
權之適法行使，任意指摘有證據調查未盡、採證違背證據法則之
違法，且仍為單純事實之爭執，難謂為適法之第三審上訴理由。
上訴意旨另以：原審就與公平正義之維護有重大關係之事項，未
依職權予以調查，又未傳喚、拘提謝萬結，遽行判決，原判決有
應於審判期日調查之證據而未予調查之違法等語。惟刑事訴訟法
第一百六十三條第二項前段「法院得依職權調查證據」，係指法
院於當事人主導之證據調查完畢後，認為事實未臻明白仍有待澄
清時，得斟酌具體個案之情形，無待聲請，主動依職權調查之謂
。惟法院既得參酌個案，而有決定是否補充介入調查之裁量空間
，自不得徒以法院參照檢察官、自訴人、被告或其他訴訟關係人
之查證意見後，不予調查，遽指即有應調查而不予調查之違法。
本件檢察官於原審準備程序先稱：被告犯罪事實之證據方法，引
用起訴書及第一審判決之證據。繼於受命法官詢以：對於爭點有
無其他證據提出？復稱：「引用起訴書及原審判決書」。再於審
理期日，審判長調查證據完畢，詢問有無意見時，均稱：「沒有
意見」；詢以：尚有何證據請求調查？再稱：「沒有」等語。有
準備程序筆錄、審判程序筆錄在卷可稽。原審以現存證據資料及
告訴人有瑕疵之指訴，無從確信甲○○、乙○○參與冒標，未依
職權傳喚或拘提謝萬結或為其他之調查，自不能指為違法。上訴
意旨執此指摘原判決有證據調查未盡之違法，亦非合法之上訴理
由。至告訴人游幼等人於台北市調查處之陳述，固屬被告以外之
人於審判外之陳述。惟稽之卷內資料，檢察官於原審之審判長朗
讀、提示上揭陳述之筆錄並告以要旨後，稱：「沒有意見」，亦
未於言詞辯論終結前聲明異議，依刑事訴訟法第一百五十九條之
五第二項規定，視為於審判程序同意為證據。法院審酌該言詞陳
述作成時之情況，認為適當者，亦得為證據。原判決理由就此未
詳為說明，雖稍嫌未洽，惟與判決之主旨仍不生影響，依刑事訴
訟法第三百八十條規定，仍不得為第三審之上訴理由。衡以上揭
說明，應認本件上訴違背法律上之程式，予以駁回。
據上論結，應依刑事訴訟法第三百九十五條前段，判決如主文。
中　　華　　民　　國　九十四　年　　十　　月　 十四　 日
                      最高法院刑事第十一庭
                          審判長法官  洪　清　江
                                法官  石　木　欽
                                法官  李　伯　道
                                法官  林　勤　純
                                法官  陳　晴　教
      本件正本證明與原本無異
                                      書  記  官
中　　華　　民　　國　九十四　年　　十　　月　 二十　 日
                                                      j
